【裁判字號】    98,親,19
【裁判日期】    990208
【裁判案由】    否認子女
【裁判全文】
臺灣新竹地方法院民事判決                98年度親字第19號
原      告  丙○○
被      告  乙○○
兼 上一人
法定代理人  甲○○○
上列當事人間請求否認子女事件，本院於99年1 月26日言詞辯論
終結，判決如下：
      主    文
確認被告乙○○非原告丙○○與被告甲○○○所生之婚生子女。
訴訟費用由被告負擔。
    事實及理由
一、原告起訴主張：
（一）緣原告丙○○與被告甲○○○於民國92年2 月20日在越南
      結婚，被告甲○○○來台後，即經常外出多日未歸。嗣被
      告甲○○○於96年2 月20日再次無故離家後，其間其雖曾
      約原告在外見面數次，惟從未返家居住。
（二）96年10月25日，被告甲○○○突然返家，向原告佯稱其已
      懷有身孕，且原告為該胎兒之父親，原告因信其所言，乃
      讓其在家待產。97年1 月l7日被告甲○○○在林鴻偉婦產
      科產下一女，即被告乙○○。
（三）雖被告乙○○係出生於原告與被告甲○○○之婚姻關係存
      續中，而被推定為原告之婚生子女，惟因在被告乙○○之
      受胎期間，被告甲○○○已離家在外，行蹤不明，其間雖
      曾與原告連繫，惟均係被告甲○○○主動聯絡。日前，被
      告甲○○○主動打電話給原告，告知被告乙○○並非其與
      原告所生，而係其在外與他人所生之女兒。此時，原告始
      知悉被告乙○○並非係原告與被告甲○○○受胎所生。為
      釐清關係，爰依民法第1063條第2 項規定提起本件訴訟，
      並聲明求為判決如主文所示。
二、被告甲○○○未於最後言詞辯論期日到場，惟據其前到庭所
    為之陳述及提出之書狀略稱：
（一）本件原告因中年喪偶獨自撫養一女一男，平日則以經營小
      吃生意為業，92年2 月20日原告經友人介紹到越南與被告
      甲○○○結婚。被告甲○○○入境來台後，兩造同住於原
      告之住居所一年多期間，被告甲○○○除料理家務外，每
      日一早並與原告一同到小吃店幫忙照顧生意，直到凌晨一
      、兩點才回到住處。期間雖因原告女兒對被告甲○○○百
      般敵視的態度，造成兩造偶有爭吵，但被告甲○○○仍願
      與原告同甘共苦。
（二）被告甲○○○自來台後，原告之女兒即時常出言辱罵、威
      逼被告甲○○○，有時更不敲門即闖入兩造房間。94年端
      午節當天因逢節店休，原告帶著被告甲○○○外出遊玩，
      回家後卻見原告之女兒怒氣沖沖等在門口，一進入房間更
      見衣物已遭大型黑色垃圾袋打包，原告女兒更大聲逼趕被
      告甲○○○必須遷居離開原告居所。被告甲○○○頓時感
      到心痛不已，痛哭失聲不知所措，嗣經聯絡友人，原告始
      安排被告甲○○○到新竹市○○○○路三段404號3樓與友
      人同住，原告於隔天早上開車搭載被告甲○○○並幫忙將
      衣物用品搬運送至上開處所之後，嗣其經同住友人介紹而
      到工廠上班賺取生活費用。被告甲○○○雖自原告住所遷
      居與友人同住，但仍抱持著滿懷希望原告能在安撫好女兒
      情緒後，就能接其回家同住，期間因與多人同住，每當原
      告來與被告甲○○○相會時，友人就都必須迴避，為免造
      成別人不便，而且為配合室友時間，乃更主動向工廠要求
      調至夜班工作，以配合原告小吃店在下午工作閒餘較方便
      來找被告甲○○○，期間兩人感情仍甜蜜和睦。
（三）94年12月5 日，原告在被告甲○○○準備要回越南娘家探
      親前夕，瞞著其女兒載被告甲○○○到大潤發採買回鄉禮
      品，引起其女兒不悅並與其大吵，致94年12月6 日原告未
      能如約定接送被告甲○○○到機場，反要被告自行想辦法
      去機場。95年1月6日被告甲○○○回台後，打電話給原告
      ，原告竟告知已在其回越南時向警局聲報其行方不明並向
      法院提出離婚訴訟。被告甲○○○急找原告問明原由，嗣
      原告帶著一名自稱是在警察局外事課上班的員警友人石先
      生（綽號石頭）陪同與其見面，被告甲○○○心想該友人
      既是警員應可信任，因此向石先生央求幫忙求情，嗣該友
      人向被告甲○○○表示要原告同意撤銷警局行方不明的報
      案及法院離婚訴訟，條件是必須拿一筆錢給原告，證明其
      賺錢都有拿錢回家，以取信原告女兒，否則一定告到底並
      讓被告甲○○○無法繼續留在台灣。最後達成協議，被告
      甲○○○須給原告新台幣（下同）30萬元，但當下需先拿
      5 萬元給原告，原告才願先撤銷警局及法院的案件。被告
      甲○○○心裡害怕又情急之下，找到地下錢莊借了5 萬元
      交給原告，原告始撤銷離婚訴訟，爾後被告甲○○○為了
      要讓原告不再找其麻煩，又陸續給了原告10多萬元，期間
      被告甲○○○向原告表示工廠微薄薪資實不敷支出，原告
      竟要其去賣淫，並向其聲稱有從事該行業的友人可以保障
      每月有6 萬元之收入，被告甲○○○拒絕並為此感到痛心
      ，原告始改口稱是開玩笑話，但面臨先前地下錢莊還款之
      壓力，被告甲○○○只好換工作到卡拉0K店擔任服務生，
      以求賺取較高之收入。工作期間原告對於被告甲○○○擔
      任服務生之工作乃明知且不反對，此由在工作期間其曾因
      警方臨檢帶回警局就是原告出面領回被告，此外原告亦曾
      多次到其工作的卡拉0K店接送上下班。
（四）95年11月間被告甲○○○參加國籍測試，並經原告同意而
      於96年1 月22日依法提出申請準歸化國籍案件，原告並向
      被告甲○○○表示已和女兒溝通好了，不會再找麻煩，希
      望被告甲○○○搬回家幫忙照料店裡生意，每月並會給其
      8 千元，被告甲○○○頓受感動準備隨同原告回家居住，
      詎料原告女兒發現被告甲○○○已提出申請準歸化國籍案
      件，對其態度更加惡劣，並在其回家後堵住門口跟隨上樓
      梯並拉扯，斥令其不准回家，實令被告倍感受辱。被告甲○○○求問原告，惟原告竟要其忍耐，被告傷心遂於96年
      2月8日搭機離台，回越南後心想完全放棄不再回台了，直
      到96年3 月下旬，友人電話中告知，原告在問何時回台，
      在家人勸說下，被告甲○○○於96年3 月30日搭機回台後
      打電話聯絡原告，並告知原告已換工作，在美容院幫人修
      指甲，並與友人范明莊住在和平租屋處，嗣後原告曾多次
      與其約會見面，兩造並有夫妻之實，此事實亦有證人可玆
      傳證。
（五）被告甲○○○雖因原告家人之因素而未能與原告同住一所
      ，惟兩造間一直均維持著夫妻情愛，被告甲○○○且一直
      相信原告所說的，等到女兒出嫁後就會接其回家同住的承
      諾，內心更是渴望能與原告有個小孩，96年5 月搬到博愛
      街367巷2號，不久被告甲○○○證實懷孕之後，原告就帶
      其去辦理健保，原告並向其表示絕對不能讓原告女兒知道
      這件事，怕女兒不高興，並說無法讓其回家待產，因此要
      其繼續留住在博愛街租屋處待產，期間原告仍保持與被告
      甲○○○之連絡及約會。96年10月下旬某日，被告甲○○○接獲戶政事務所通知歸化國籍申請案件，因原告在移民
      署聲報其失蹤之案件尚未撤銷而遭退件（據原告解釋，報
      案是為了不讓女兒懷疑），原告乃於96年10月25日陪同被
      告甲○○○前去移民署撤銷離家出走之案件，終於國籍歸
      化申請案件得以繼續辦理。隔月的某日，移民署官員為被
      告甲○○○國籍歸化案件到府訪查兩造問夫妻生活之狀況
      ，原告打電話通知其回到店裡接受移民署官員的調查，並
      一同在店裡拍照存查，上開事實可由移民署96年10月25日
      撤銷失蹤人口案件及被告甲○○○申請國籍歸化案件移民
      署官員之訪查過程等各該資料可證。
（六）嗣被告甲○○○於97年1 月17日生下女兒即被告乙○○，
      原告親自前去戶政事務所為女兒辦理出生登記及女兒健保
      後，97年3 月底被告甲○○○突然收到戶政事務所通知，
      移民署駁回其申請國籍之案件，函文內容指稱原告向移民
      署官員聲稱其自96年2 月20日離家出走行方不明，且指被
      告乙○○是否為其與原告所生不能確定等情由。嗣經詢問
      原告為何如此，原告向被告甲○○○解釋可能內政部作業
      誤會了，因此原告當被告甲○○○的面前撥打了電話到內
      政部洽詢，並稱願意到內政部去作解釋，嗣後原告並向其
      聲稱其已經寫信去內政部了，要其再等一段時間。原告並
      向被告甲○○○表示，希望其盡快恢復上班並建議將女兒
      甯芸送回越南託給母親代養，否則其太久沒有交錢給原告
      ，原告女兒早晚會查覺有異，被告甲○○○信以為真，聽
      從原告之提議，辦好女兒甯芸之護照送回女兒後即恢復上
      班。經過數月，查問原告究竟國籍申請案件為何仍無回文
      ，原告竟向被告甲○○○表示爾後每月必須改給原告1萬2
      千元才願再去幫其說明，惟適逢被告甲○○○工作無著落
      ，小孩在越南又須寄錢回去，實在沒錢給原告，經向原告
      協調竟回以沒錢免談。
（七）綜上說明，足證原告指控被告甲○○○無故離家出走，又
      指僅與被告甲○○○見面幾次，不知其住所，更指其與他
      人通姦生子並非事實，另原告與被告甲○○○結婚，因家
      人反對之因素，一面自行同意並安排被告甲○○○在外居
      住，並與其維持夫妻之情愛關係，竟又偽稱為了取信女兒
      而屢次向移民署報稱被告甲○○○是無故離家出走，另在
      使被告甲○○○懷孕生下女兒後，卻又指控是與他人通姦
      生下被告乙○○，提起否認子女之訴，原告指控明顯與事
      實不符，為此謹依法答辯，並請本院依法調查證據，駁回
      原告之訴等語。
三、程序方面：
    被告經合法通知，均未於最後言詞辯論期日到場，核無民事
    訴訟法第386 條所列各款情形，爰依原告之聲請，由其一造
    辯論而為判決，合先敘明。
四、法院之判斷：
（一）原告主張其與被告甲○○○於92年2 月20日在越南結婚，
      嗣被告甲○○○於97年1 月17日兩造婚姻關係存續期間生
      育一女即被告乙○○等情，業據提出戶籍謄本一紙附卷可
      稽，核與原告主張情節相符，自堪信為真實。
（二）又原告主張被告乙○○並非其與被告甲○○○所生之婚生
      子女乙節，則為被告甲○○○所否認，並以上開情詞置辯
      ，經查：
      １、被告甲○○○既不否認自94年端午節起，即離開兩造
          先前同住之新竹市○○路48巷12弄26號處在外居住，
          惟就離開原因則辯稱係遭原告與前妻所生育之女兒逼
          趕，方會在他處居住等語，惟查，證人即原告與前妻
          所生育之女兒丁○○既於本院98年12月22日言詞辯論
          期日到庭證述：「（問：何時結婚？）答：97年11月
          。」、「（問：被告甲○○○跟你父親結婚後，是否
          也有跟你同住？）答：是。」、「（問：被告阮氏金
          商與你父親結婚後，是否有幫忙你父親經營小吃店？
          ）答：一陣子。」、「（問：被告甲○○○後來搬出
          去的原因？）答：我不知道。」、「（問：你是否不
          喜歡被告甲○○○住在家裡？）答：沒有。」、「（
          問：父親是否還經營小吃店，有無僱用員工？）答：
          有經營，他與弟弟一起經營。」、「（問：被告阮氏
          金商後來搬出後，有無跟父親聯絡？）答：我不知道
          。我不過問父親的事。」、「（問：被告甲○○○搬
          出後，是否有拿錢給你父親？）答：沒有再聯絡，沒
          有看過她了。」、「（問：你是否知道被告甲○○○
          有生一個女兒？）答：我不知道。是我有一次當證人
          才知道。」、「（問：被告甲○○○後來沒有在你父
          親小吃店工作，出外做什麼工作？）答：我不知道，
          那時我已經嫁人。」、「（問：你本來有無跟父親經
          營小吃店？）答：有，早上幫忙，晚上讀書。」、「
          （問：你在94年端午節有無將被告的衣服用黑色塑膠
          袋打包？）答：沒有。」等語（詳本院98年12月22日
          言詞辯論筆錄），審證人丁○○既於97年11月間出嫁
          ，苟被告甲○○○有因證人丁○○阻攔，致與原告分
          居二處情事，衡之常情，被告甲○○○應無不於知悉
          證人丁○○出嫁後，即速與原告聯繫，及儘速返家與
          原告同居，而無遲至今日仍與原告分隔二地居住之理
          ，益見被告甲○○○上開所辯，顯有疑義。
      ２、按民事訴訟法第345 條之規定，於勘驗準用之，此為
          民事訴訟法第367 條定有明文。次按，當事人無正當
          理由不從提出文書之命者，法院得審酌情形認他造關
          於該文書之主張或依該文書應證之事實為真實，亦為
          民事訴訟法第345條第1項著有明文。經查，被告阮甯
          芸目前在被告甲○○○越南娘家家人照顧中，在本件
          訴訟進行期間，經本院於98年7 月13日言詞辯論期日
          協調兩造，請原告於98年7 月16日早上搭機前往越南
          ，由被告甲○○○通知其家人在中午12點將被告阮甯
          芸帶至越南胡志明市機場出關處交付予原告帶回台灣
          接受血緣鑑定，惟原告於98年7 月16日出境前往越南
          後，被告甲○○○之家人並未依約交付被告乙○○予
          原告，原告後於98年7 月17日入境回台等情，此有本
          院98年7 月13日言詞辯論筆錄、原告所有之護照影本
          附卷可稽，則被告甲○○○在與原告分居期間生育子
          女，在原告懷疑被告乙○○是否確為己身所出時，未
          能主動配合交付所生子女乙○○進行血緣鑑定，以釋
          原告疑慮，顯與常情有違。
      ３、況經本院於98年8 月27日言詞辯論期日再次諭知被告
          甲○○○應將女兒帶回台灣，進行血緣鑑定，如不配
          合，則推定原告之主張為真實，被告甲○○○亦稱：
          其護照已經辦出來，在半個月內可以帶回孩子進行血
          緣鑑定，且當庭收受原告交付在台購買飛往越南之機
          票費用1萬5千元，惟經本院囑請林口長庚紀念醫院排
          定時間為兩造作血緣鑑定，並經排定於98年9 月22日
          下午2 點許在林口長庚紀念醫院進行鑑定，惟被告阮
          氏金商仍未攜同乙○○到院接受親子鑑定，此有林口
          長庚紀念醫院於98年10月 7日（98）長庚院法字第08
          65號函一紙附卷可稽，則原告所提否認子女之訴，無
          非在確認生父與子女間血緣關係之有無，通常可以鑑
          定究明其間血緣關係有無之真實性，應屬法院勘驗之
          範圍，應可適用民事訴訟法關係於勘驗之規定，依民
          事訴訟法第367條準用同法第345條之規定。則本件原
          告否認被告乙○○為其與被告甲○○○所生育之子女
          ，苟要求具有一般人均無懷疑程度之真實性之確信之
          證據，必須依賴科學之血液鑑定( 即由原告與被告阮
          甯芸做親子血緣鑑定或由被告乙○○提供含有去氧核
          醣核酸之生物樣本以供鑑定親子血緣關係），惟被告
          甲○○○既拒不協力交付被告乙○○進行血緣鑑定，
          且無正當理由，本院依據原告所提出之前開證據，並
          依經驗法則及自由心證綜合判斷，應認原告主張應為
          有理由，被告甲○○○始不願攜同乙○○進行血緣鑑
          定，參以被告甲○○○其後經本院多次通知，均未再
          到庭應訊，從而，本件雖未經醫學鑑定，亦無礙原告
          與被告乙○○間並無親子關係存在之事實認定。
（三）綜上所述，原告提起本件否認子女訴訟，核無不合，自應
      准許。
五、訴訟費用之依據：民事訴訟法第85條第1 項前段、第78條，
    判決如主文。
中    華    民    國    99    年    2    月     8     日
                  家事法庭法  官  王佳惠
以上正本係照原本作成。
如對本判決上訴，須於判決送達後20日之不變期間內，向本院提
出上訴狀，並繳納上訴費新台幣4,500元。
                          書記官  蔡玉嬌
中    華    民    國    99    年    2    月     8     日

司法院資訊處製作；財團法人民間司法改革基金會備份。
